【裁判字號】    89,台上,905
【裁判日期】    890224
【裁判案由】    殺人未遂等罪
【裁判全文】
最高法院刑事判決                                八十九年度台上字第九○五號
    上  訴  人  臺灣高等法院檢察署檢察官
    上  訴  人
    即  被  告  甲○○
    選任辯護人  辛  武  律師
右上訴人因被告殺人未遂等罪案件，不服臺灣高等法院中華民國八十七年一月六日第
二審判決（八十六年度上訴字第二○九九號，起訴案號：臺灣臺北地方法院檢察署八
十五年度偵字第二四六九三號），提起上訴，本院判決如左：
    主  文
原判決撤銷，發回臺灣高等法院。
    理  由
本件原判決認定上訴人即被告甲○○與其他不詳姓名之十七、十八歲男子共八人，基
於共同使人受重傷之故意，於民國八十五年十月十四日二時三十分許，在台北市○○
路二七七號Ｂ１中華撞球場，由被告率領上開不詳姓名男子共八人分持西瓜刀、斧頭
水果刀等兇器砍殺黃俊誠、林鴻生及陳宜群。致黃俊誠右背五乘三公分、左肩十乘七
公分、左腕二乘一公分、右臂六乘四公分、左手三乘一公分等多處裂傷、左腕肌腱斷
裂、右胸皮下氣腫。林鴻生左大腿十乘十公分、左腕五乘三公分裂傷。陳宜群左手臂
受傷，經送醫急救始免受重傷。被告於砍殺中向李福龍恐嚇稱：不得報案，如果報案
試看看等語，並當場持一煙灰缸擲向地下砸碎，致李福龍心生畏懼等情。因而撤銷第
一審判決，改判依想像競合犯關係，從一重論處被告共同使人受重傷，未遂罪刑，固
非無見。
惟查，(一)、按科刑判決所認定之事實，與其所採用之證據不相適合者，即屬證據上之
理由矛盾，其判決為當然違背法令。原判決認定被害人黃俊誠因遭砍殺致受前揭各傷
勢，無非係採用其受傷之照片及慶生醫院診斷證明書、病歷資料等證據，作為其認定
之基礎。惟卷查黃俊誠之診斷證明書及其病歷資料，均載明其「右臀」部有六乘四公
分之裂傷（見偵查卷第二十五之二頁、一審卷第五十頁）。而觀之其受傷照片，亦顯
見其右臀部有一長約六公分，寬約四公分之橢圓型裂傷（見一審卷第六十四之一頁）
，並無其「右臂」受傷之診斷記錄。乃原判決事實欄竟記載黃俊誠之「右臂」六乘四
公分裂傷。其認定被害人受傷部位，顯與其所採用之證據不相適合，自有證據上理由
矛盾之違法。又原判決認定被害人陳宜群左手臂受傷，然查卷內並無其驗傷診斷書或
身體受傷之照片，而慶生醫院函送之陳宜群門診病歷表中所繪印之人形圖中，並未指
明其受傷之部位及種類，該病歷表所記載之英文醫學專業文字亦未附加翻譯或說明。
究竟其所記載之內容為何﹖是否有陳宜群左手臂受傷之記載﹖攸關該項資料是否得據
以認定陳宜群受傷及其傷勢之依據，其內容既非明確，自有詳予調查之必要。乃原審
並未囑託該醫院或其他醫療專業人員加以翻譯或說明，亦未訊問陳宜群查明其受傷情
形，遽引該病歷資料認定陳宜群左手臂受傷，亦有調查未盡之違法。(二)、原判決認定
被告於前揭時地「率領」上開不詳姓名男子共八人分持西瓜刀等兇器砍殺黃俊誠、林
鴻生及陳宜群等情。惟被告始終否認參與其事，而被害人黃俊誠、林鴻生、陳宜群及
證人楊順德、洪玉樹、方士俠、李輝晏、李福龍等人在偵審中，均僅證稱被告係前揭
攜械行兇者同夥中之一員等語。並未指證被告有「率領」上開不詳姓名男子多人到場
，或有在場指揮行兇及參與實施砍殺之行為。而被告是否有「率領」上開不詳姓名男
子多人持刀行兇，抑或僅係在場助勢，攸關其參與本件犯罪情節及其惡性輕重之認定
，且屬刑法第五十七條所規定科刑時應審酌之重要情狀之一，自應依相當之證據資料
妥適加以認定，以作為適用法律及量刑之依據。乃原判決並未說明其所憑之證據及認
定之理由，遽謂被告「率領」上開不詳姓名男子多人分持前揭刀器行兇，亦有理由不
備之違法。(三)、按殺人與傷害之區別，應以行為人實施加害行為當時有無殺人之意思
或死亡之預見，為認定之依據。而判斷行為人是否有此殺人之意思或死亡之預見，除
應參酌行為人及相關證人之供證外，仍須進一步調查其他必要之證據資料以憑認定。
例如加害人與被害人之關係、雙方發生糾葛之原因、所使用之兇器種類、加害之手段
、下手之輕重、被害人受傷之部位及傷勢，並綜合案發當時其他客觀情形，依據經驗
法則詳予審酌認定之。不能僅以加害人與被害人原無宿怨，或被害人受傷處所非致命
部位，即認為無殺人之故意。本件依原判決認定之事實，被告率領不詳姓名男子共八
人，分持西瓜刀、斧頭、水果刀等兇器，對被害人黃俊誠、林鴻生、陳宜群等人加以
砍殺，其中黃俊誠因遭砍殺，致受右背五乘三公分、左肩十乘七公分、左腕二乘一公
分、右臂（按應係右臀）六乘四公分、左手三乘一公分等多處裂傷、左腕肌腱斷裂、
右胸皮下氣腫等傷。林鴻生亦有左大腿十乘十公分、左腕五乘三公分之裂傷等情。且
據證人即許玉枝在警訊時證稱：「我兒子黃俊誠性命差一點就死，歹徒行兇手段太殘
忍，我要提出殺人未遂之告訴」等語（見偵查卷第十一頁反面）。而被害人黃俊誠送
醫急救時，出血量甚多，且有呼吸困難情形，院方並已簽發病危通知等情，亦有慶生
醫院函送之病歷及護理資料（中文記載部分）附卷可稽（見一審卷第五十頁、第五十
六頁）。而觀之卷附被害人黃俊誠之受傷照片，其左肩（近左頸部下側）部及背部裂
傷甚深，傷口亦鉅。而林鴻生左大腿部之裂口甚大，且皮開肉綻，狀甚慘酷（見一審
卷第六十四頁之一）。足見其等行兇之人數眾多，所持以行兇之工具均屬尖銳鋒利之
刀器，於砍殺被害人時用力亦甚猛烈。且黃俊誠受傷部位，其中如左肩部（近左頸部
下側）及背部，均屬人體要害部位，且其傷勢甚為嚴重。另林鴻生傷勢雖在左大腿部
，然其裂傷程度達十公分乘十公分之鉅，如傷及動脈嚴重失血，或未及時送醫，亦非
無致死之可能。是否得謂絕無殺人之意思及死亡之預見﹖猶不無審究餘地。究竟被告
夥同多人攜帶刀器行兇之動機與目的為何﹖其與被害人等如無任何怨隙，何以竟無端
糾眾持刀砍殺黃俊誠及林鴻文等人﹖而渠等以前述尖銳之刀器朝黃俊誠前揭身體要害
部位猛砍，究竟有無殺人之意思或死亡之預見﹖以上各點均與判斷被告究係基於殺人
之犯意，抑或基於重傷害之犯意而下手行兇攸關，自有深入調查釐清之必要。乃原審
對以上各點均未詳予調查勾稽，徒謂被害人等所受之傷勢多係在四肢或背部，且雙方
素無重大仇隙云云，遽行推測被告及其同夥僅係基於教訓及使被害人受重傷之犯意而
為，並無致被害人於死之意思。並據以變更檢察官起訴法條，改論被告以使人受重傷
未遂罪刑，依上說明，尚嫌速斷，自有可議。(四)、按刑法第五十五條前段所稱一行為
而觸犯數罪名，係指所犯數罪名係出於一個意思活動，且僅有一個行為而言。如其意
思各別，且有數個行為，即應構成數個獨立罪名，不能適用刑法第五十五條前段而從
一重處斷。原判決認定被告於砍殺中向李福龍恐嚇稱：不得報案，如果報案試看看等
語；並當場持一煙灰缸向地下砸破碎，致李福龍心生畏懼等情。倘屬無訛，則被告於
其同夥砍殺黃俊誠等人時，為嚇阻在場之人報警，乃又單獨起意向在場之李福龍為上
揭恐嚇言詞，並將煙灰缸擲地砸碎。其行為之目的及對象既非相同，所實施之行為種
類亦非單一，難認係出於一個意思活動所為之同一行為。依上說明，自應構成數個獨
立罪名，不能成立想像競合犯關係。乃原判決竟認僅屬一行為，而適用刑法第五十五
條前段想像競合犯之規定從一重處斷，自有適用法則不當之違法。又卷查證人楊順德
及被害人李福龍於警訊時分別證稱，被告係在其同夥砍殺黃俊誠等人後，始對李福龍
為前揭恐嚇行為，言畢即離去，係最後一位走出去等語（見偵查卷第十五頁反面、第
十六頁反面、第二十一頁反面）。原判決認定被告係於砍殺中向李福龍為前揭恐嚇行
為，似與李福龍及楊順德前揭證述不符。倘渠二人所證屬實，則被告既係在砍殺行為
結束後行將離去前，為嚇阻在場之人報警，始又單獨向李福龍為上揭恐嚇言行，尤難
認係出於一個意思活動所為之同一行為。究竟此部分實情如何﹖與判斷被告所犯數罪
究應適用何種法律關係處斷攸關。事實既有未明，自應由原審詳予調查認定，方足為
適用法律之基礎。以上或為檢察官及被告上訴意旨所指摘，或為本院得依職權調查之
事項，應認原判決有撤銷發回之原因。
據上論斷，應依刑事訴訟法第三百九十七條、第四百零一條，判決如主文。
中      華      民      國    八十九    年      二      月    二十四    日
                              最高法院刑事第八庭
                                  審判長法官  吳  雄  銘
                                        法官  池  啟  明
                                        法官  石  木  欽
                                        法官  郭  毓  洲
                                        法官  吳  三  龍
      右正本證明與原本無異
                                              書  記  官
中      華      民      國    八十九    年      三      月      一      日
                                                                        Ｒ


司法院資訊處製作；財團法人民間司法改革基金會備份。
